【裁判字號】    99,建簡上,2
【裁判日期】    991013
【裁判案由】    給付工程款
【裁判全文】
臺灣板橋地方法院民事判決             99年度建簡上字第2號
上 訴  人 即
被附帶上訴人 聯新工程有限公司
法定代理人   丙○○
訴訟代理人   姚昭秀律師
被上訴人即
附帶上訴人   伸昌欣業有限公司
法定代理人   戊○○
訴訟代理人   蔡文燦律師
上列當事人間請求給付工程款事件，上訴人對於中華民國98年11
月16日本院板橋簡易庭98年度板簡字第1795號第一審判決提起上
訴，附帶上訴人並提起附帶上訴，本院於99年9月29日言詞辯論
終結，判決如下：
    主  文
原判決關於命上訴人給付超過新台幣壹拾捌萬捌仟陸佰陸拾參元
本息部分及該部分假執行之宣告，與訴訟費用之裁判均廢棄。
前開廢棄部分，被上訴人在第一審之訴及假執行之聲請均駁回。
其餘上訴駁回。
附帶上訴駁回。
第一審訴訟費用關於上訴部分，及第二審訴訟費用由上訴人負擔
二分之一，餘由被上訴人負擔。
附帶上訴訴訟費用，由附帶上訴人負擔。
   事實及理由
壹、程序部分：
    被上訴人於言詞辯論終結前，得為附帶上訴。附帶上訴，雖
    在被上訴人之上訴期間已滿，或曾捨棄上訴權或撤回上訴後
    ，亦得為之，民事訴訟法第460條第1、2項定有明文。本件
    上訴人就原審判決中其本訴敗訴部分提起上訴，惟揆諸前開
    說明，被上訴人仍得就其於原審判決中之敗訴部分提起附帶
    上訴，是被上訴人所為之附帶上訴自屬合法，合先敘明。
貳、實體部分
一、被上訴人即附帶上訴人起訴主張：被上訴人前於民國（下同
    ）97年7月15日承攬上訴人定作之瓏山林博物館工地之拉線
    工程，並簽訂原證1之工程契約，被上訴人已施工完畢，被
    上訴人尚積欠本工程款207,063元，並積欠被上訴人施作如
    原審原證6所列各項追加工程，原證6之各項追加工程，經上
    訴人蓋章確認，追加工程（未含稅）工程款為215,050元，
    爰依據承攬契約之法律關係，提起本訴，於原審聲明：上訴
    人應給付被上訴人新台幣（下同）422,113元及自起訴狀繕
    本送達翌日起至清償日止，按年息百分之五計算之利息，並
    願供擔保請准宣告假執行。
二、上訴人則以：(一)就被上訴人施作之本工程款部分：依據原證
    1之契約「未送電留10％款」約定，此為合約明訂之工程保
    留款，因業主對上訴人之「配管工程」尚未驗收完畢，故未
    給付工程尾款，且因被上訴人之拉線工程，未依業主要求於
    配線長度每一公尺處固定之施作常規，已催告被上訴人修繕
    ，被上訴人卻未修繕，因此支出費用（90工x2,300元）207,
    000元，被上訴人於施工時破壞上訴人之保護網，以致上訴
    人需另行雇工修復，總計支出修繕費用18,400元，證人丁○
    ○就此部分支出已告知被上訴人，被訴人臨訟否認之，有違
    誠信。至於上訴人已先行施作拉線之引線工程而支出25,300
    元，綜上，上訴人已支付250,700元，自無支付本工程款之
    義務。(二)就被上訴人請求追加工程款部份：原證6之工程既
    未經上訴人法定代理人如原證1契約所為署名認可，僅有收
    文效果，不能證明雙方已有追加工程之意思合致。況依據被
    上訴人提出片面製作之原證2-5「配電盤管線表」，記載「
    配線種類：XLPE或PVC」、亦有「線長」、「單價」、「總
    長」及「總價」，而原證6為追加工程者，卻未記載「管線
    之種類」、「單價」、「施工總長」等項目，亦無「出工日
    報表」，被上訴人計算追加金額為215,050元之基礎，顯有
    疑問。且查原證6編號1至7之各項工程，均為原工程應施作
    範圍配合其他工程而分段拉線，非屬額外工程，原證6編號2
    之工程，上訴人遭他人竊剪電線受有損失，因工程未交付上
    訴人，應與上訴人無涉。原證6編號3之工程將原先「硬管」
    材質，更改為「軟管」材質，被上訴人方能於軟管導管施作
    拉線，應為本工程之一部分，原證6編號4之工程僅係將線槽
    縮小、原證6編號5之工程，因測試必需將螺絲拆開方能進行
    ，係為工程驗收之必要而施作，原證6編號5之工程，因C 、
    D棟本屬被上訴人應施作範圍，而由上訴人已在C、D部分施
    工完畢，原證6編號7之工程，被上訴人應依專業自行判斷，
    施作後發現電線不夠長，被上訴人應自行負責，被上訴人施
    工，須配合上訴人之配管工程，上訴人配管完成後，被上訴
    人方能進行拉線，不可能一次拉線完成，又被上訴人所給付
    之勞務「即拉線工程」尚需符合定作人之要求，而非被上訴
    人可隨便任意拉線即算完工，按民法第492條明文規定，承
    攬人負有物之瑕疵擔保責任，被上訴人施作尚未完工，上訴
    人無給付工程款之義務。又被上訴人其所施作之拉線工程均
    屬配合上訴人配管而分段施作，並無追加工程等語，並聲明
    ：原告之訴駁回。
三、原審判決：上訴人應給付被上訴人364,613元及自98年4月19
    日起至清償日止，按週年利率百分之五計算之利息。駁回被
    上訴人其餘之訴，上訴人就其敗訴之部分提起上訴，其上訴
    聲明：原判決不利於上訴人部分廢棄，上開廢棄部分，被上
    訴人在第一審之訴及假執行之聲請均駁回，被上訴人之答辯
    聲明：上訴駁回。
    被上訴人提起附帶上訴，其附帶上訴聲明：原判決不利於附
    帶上訴人部分廢棄，上開廢棄部分，附帶被上訴人應給付附
    帶上訴人57,500元，及自起訴狀繕本送達之翌日即98年4月
    19日起至清償日止，按週年利率百分之五計算之利息。上訴
    人即附帶被上訴人之答辯聲明：附帶上訴駁回。
四、兩造不爭執之事實（見本院99年5月11日準備程序筆錄，本
    院卷第68頁）
    被上訴人於97年7月15日承攬上訴人所定作之瓏山林博物館
    工地之拉線工程，並定有原證1之契約，合計總工程款為
    1,071,063元，上訴人僅給付864,000元，原證一工程尚欠工
    程餘款207,063元未給付於被上訴人。
五、本件爭點及本院判斷（見本院99年5月11日準備程序筆錄，
    本院卷第68頁背面）
    被上訴人主張前揭事實，固提出原證1契約及名片、配電盤
    管線表影本4紙，原證6之追加工程項目施作表影本1紙為據
    ，上訴人則以前詞置辯，因此，本件應審究者為(一)被上訴人
    請求本工程款207,063元，是否有理由？(二)被上訴人請求追
    加工程款215,050元部分（含附帶上訴人請求附帶被上訴
    人給付追加工程款57,500元是否有理由？）茲分述如下：
  (一)就本工程款之部分：
  1.工作有瑕疵者，定作人得定相當期限，請求承攬人修補之。
    承攬人不於前項期限內修補者，定作人得自行修補，並得向
    承攬人請求償還修補必要之費用。如修補所需費用過鉅者，
    承攬人得拒絕修補，前項規定，不適用之，民法第493條定
    有明文。參以證人王世忠即業主之工地負責人於本院審理時
    證述：「保險網在拉線時被破壞，是被被上訴人再拉線的時
    候破壞」、「（被上訴人訴訟代理人問：保護網是被上訴人
    破壞的依據為何？你當時有在現場目睹？）我有看到過，我
    有提醒施工的人員不要破壞網」等語（見本院卷99年8月31
    日筆錄，第110頁背面、第111頁），核與證人即上訴人工地
    領班丁○○證述：「（法官問：被上訴人在工程時是否有破
    壞保護網？）有，那是線架的保護網，拉完線後要恢復，但
    他們沒有恢復」、「（法官：提示本院提示本院卷第31至37
    頁，請證人標示保護網之位置並用紅筆標示被上訴人破壞保
    護網之位置。）紅筆圈示部分是被上訴人當初破壞位置，是
    在整個地下一樓，後來是我們修好的，我們花了約十工修好
    ，施工有紀錄表」等語相符，再參酌上訴人於本院提出之上
    證1之現場照片顯示，足見，被上訴人於施工時因拉線而破
    壞保護網，而上訴人主張已向被上訴人口頭催告修補，被上
    訴人均未按期修補等情，為被上訴人所不爭（見本院98年度
    司板簡調第36號卷第29頁，98年6月22日調解筆錄），揆之
    前開規定，參之前開證人丁○○之證詞，上訴人主張因修繕
    而支出修繕費用18,400元，應屬可信。
  2.再者，參以原證1之契約，契約內容並未約定被上訴人拉線
    之電線須在一公尺內之線槽內固定等情，為兩造所不爭，然
    參以證人甲○○證述「（法官問：你們有無跟聯新、伸昌公
    司約定線槽的電箱1公尺固定一次？）這是一定要的，這是
    業主的要求，但每個業主的要求不一樣，一般都是屬於工程
    慣例，90公分到1米5固定都有」等語，參以丁○○證述「（
    法官問：請被上訴人拉線是否有約定線槽內之電線需一公尺
    內固定一個？）有，這都是屬於原工程之施工範圍，被上訴
    人有一公尺內固定一個紮線帶，但做的不確實，後來是我們
    去重新固定好。但契約內有無約定一公尺要固定一個紮線帶
    ，我不清楚，線這是工程習慣，這是最基本的。我們後來花
    了8工固定完成，四天兩個人，一工2500元」「（被上訴人
    訴訟代理人問：固定紮線帶是何時施做？）被上訴人施工完
    畢後，業主驗收前」等語（見本院卷第87、111頁、99年6月
    29 日、99年8月31日筆錄），據上證人證詞可知，拉線究竟
    係在一公尺內或90公分固定一紮線帶，繫諸於各個工程契約
    ，上訴人並未舉證就拉線工程是否須在一公尺內固定一紮線
    帶等意思表示已達成合致，雖此施工方法為工程界慣例，但
    並非兩造契約原合意契約之內容，證人丁○○雖證述：被上
    訴人業已完成一公尺內固定紮線帶，但所作不確實等語，然
    並未舉證被上訴人施工有何瑕疵，且於被上訴人全部施工完
    畢後，上訴人才進場施工，顯見上訴人並未定期催告修補此
    部分瑕疵，自不得主張因修補瑕疵而支出之費用抵銷工程款
    ，況證人丁○○證述就一公尺固定一紮線帶之施工費用僅
    20,000元（25,000x8 =20,000），上訴人卻主張支出施工費
    用207,000元，且未舉證任何施工紀錄可供本院參酌，準此
    ，上訴人主張因被上訴人拉線電線須每一公尺內固定一紮線
    帶，另行支出施工費用207,000元部份，據以抵銷工程款，
    核無可取。
  3.參以證人丁○○證述：「（被上訴人訴訟代理人問：引線工
    程是在何時施做？被上訴人還沒有進去施工前我們就做好了
    。）」、「（被上訴人訴訟代理人問：請提示原證1，能否
    指出引線工程屬於原證1那一個工程項目？）沒有寫，我們
    都是按工程習慣，引線工程都是要由被上訴人施做，因為要
    看老闆如何跟他們談，被上訴人有答應，有談到引線工程要
    由被上訴人施工，否則被上訴人就不能進行後面的工程，是
    口頭約定。」等語，準此，參以原證1之契約，並未約定拉
    線之引線工程，為兩造合意之原證1之工程範圍，且被上訴
    人尚未進場施工，上訴人即已施工完畢，果為兩造約定由被
    上訴人之施工範圍，焉有可能上訴人於被上訴人尚未進場施
    工，即由上訴人自行施工完畢，因此，上訴人主張於被上訴
    人拉線前之引線工程，為原證1之施工契約內容等情，顯與
    事實不符，從而，上訴人主張應扣抵由上訴人施工之拉線引
    線工程而支出之施工費用25,300元云云，顯不足取。
  3.又本件已送電完畢等情，業經證人丁○○證述明確（見本院
    卷第89頁背面，99年6月29日準備程序筆錄），且為兩造所
    不爭，上訴人自應給付全部工程款，因此，上訴人主張保留
    未送電之百分之十之工程款，而拒絕給付工程尾款，實無可
    採。
  4.綜上述，被上訴人依據原工程承攬契約，請求上訴人給付工
    程款188,663元部份（207,063-18,400=188,663）為有理由
    ，逾此部分，應予駁回。
  (二)就追加工程之部分：
    查契約須當事人意思表示一致始能成立，民法第153條載有
    明文。參以證人丁○○證述：「（法官問：原證六是否為兩
    造合意之追加工程？）沒有講是追加工程。」、「（法官問
    ：為何會做這些工程？）這是原工程應做的工程，工程完畢
    包括接線工程。」、「（法官問：你們在工程單上蓋用聯新
    工程有限公司的意義為何？）是承認他有做這個工程，但不
    是追加工程之意。」、「（上訴人訴訟代理人問：在施工前
    有無見過原證6之追加工程？被上訴人有無跟你說是追加工
    程？）被上訴人在施工時有跟我說原證6的工程是需要另外
    計價，我今天看原證6應該是只有編號5、7是追加工程要另
    外算錢，其他工程是屬於原工程範圍。」、「（法官問：當
    天被上訴人說就原證6要另外計價部分，你或老闆有無同意
    是追加工程嗎？）我當時是只有同意編號5、7要另外算錢，
    其他都是屬於原工程範圍。」、「（法官問：你有無將編號
    5、7工程要另外計價報給老闆？）只有7有報上去，5沒有報
    。」、「工地主任跟領班不一樣，不能確認是否為追加工程
    ，領班只負責人員的事情」等語，核與被上訴人之法定代理
    人到庭陳述「（法官問：本件是否辦書面追加工程？）我與
    上訴人已有三次工程交易，系爭工程原先沒有書面，是上訴
    人要求要寫書面，我也同意，本件是由證人彭向乙○○說這
    是追加工程，我有反應這不在原工程範圍內，證人剛才也說
    我們有向他反應，我沒有辦書面追加工程，只是口頭。我在
    97年12月6日就是他們97年12月18日送電前將全部工程歸納
    出原證6，我將原證6送到工地，並請證人確認是否為追加工
    程，但證人說他不敢簽，因為簽了會被老闆罵，我笑證人你
    是工地主任，有就應該簽，不應怕被老闆罵而不敢簽名，他
    請我送到公司去蓋章。我以為他叫我送到公司，他就會跟公
    司確認，但後來就是因為他老闆不同意是追加工程，所以沒
    有簽名。」等語，參互以觀，就被上訴人主張施作原證6之
    各項工程部分，經由丁○○僅告知上訴人之法定代理人原證
    6編號7之工程為追加工程，其餘原證6編號1至6之工程，丁
    ○○均認定為原證1之工程範圍而未告知被上訴人之法定代
    理人，然上訴人之法定代理人就被上訴人施作原證6各項之
    追加工程並未同意，亦即兩造就被上訴人施作之原證6各項
    工程，並未達成合意，據此，被上訴人主張請求上訴人給付
    追加工程款215,050元，並無理由，應予駁回。至於原證6之
    工程施工表，雖已由上訴人用印完畢，然僅能證明被上訴人
    確實有施作原證6所示之各項工程，難以認定被上訴人已就
    前揭被上訴人所施作之工程，達成追加工程之合意，因此，
    被上訴人以原證6之施工表，已由上訴人用印，據以推論兩
    造已達成追加工程之合意云云，顯不足採。
六、綜上述，被上訴人依據承攬契約之法律關係，請求上訴人給
    付188,663元及自起訴狀繕本送達翌日即98年4月29日起至清
    償日止按年息5%計算之利息，為有理由，應予准許，逾此所
    為請求，為無理由，應予駁回。原審就超過上開應准許部分
    ，為上訴人敗訴之判決，並為假執行之宣告，自有未洽。上
    訴意旨就此部分指摘原判決不當，求予廢棄改判，為有理由
    。至於上開應准許部分，原審判命上訴人給付，並為假執行
    之宣告，核無違誤，上訴意旨，就此部分，仍執陳詞，指摘
    原判決不當，求予廢棄，為無理由，應駁回其上訴。而上開
    不應准許部分，原審為被上訴人敗訴之判決及駁回其假執行
    之聲請，並無不合。被上訴人附帶上訴意旨指摘原判決此部
    分不當，求予廢棄改判，為無理由，應予駁回。
七、本件事證已明，兩造其餘攻擊防禦方法，核與本件判決結果
    無涉，爰不一一論述。
八、據上論結，本件上訴為一部有理由，一部無理由，被上訴人
    之附帶上訴為無理由，依民事訴訟法第436條之1第3項、第
    450條、第449條第1項、第79條，判決如主文。
中    華    民    國    99    年    10    月    13    日
                      民事第三庭
                              審判長  陳財旺
                              法  官  邱育佩
                              法  官  徐玉玲
以上正本係照原本作成。
不得上訴。
中    華    民    國    99    年    10    月    13    日
                                     書記官  陳宥伶

司法院資訊處製作；財團法人民間司法改革基金會備份。
